臺灣花蓮地方法院民事判決　　　　　　　 95年度訴字第291號
原　　　告　甲○○
訴訟代理人　曾泰源律師
複　代理人　黃健弘律師
被　　　告　乙○○
上列當事人間請求債務人異議之訴事件，本院於民國96年3月5日
言詞辯論終結，判決如下：
      主  文
本院95年度執字第7461號強制執行事件，被告對原告所為之強制
執行程序應予撤銷。
訴訟費用由被告負擔。
      事 實 及 理 由
甲、程序方面：
    本件被告經合法通知，未於言詞辯論期日到場，核無民事訴
    訟法第386條所列各款情形，爰依原告之聲請，由其一造辯
    論而為判決。
乙、實體方面：
壹、兩造爭執要旨：
一、原告起訴主張：
  (一)原告於民國87年3月17日與被告簽訂不動產買賣契約（下稱
    系爭買賣契約），由訴外人黃盛林代理代為書寫，約定將坐
    落花蓮縣花蓮市○○段309地號土地，連同地上建物即建號
    3641、門牌號碼同市○○○路82號房屋1棟（下稱系爭不動
    產），以新台幣（下同）1,400萬元出售予原告，指定登記
    為訴外人即原告之子陳舜彬所有。嗣被告以原告未能依約給
    付買賣價金，違反系爭買賣契約為由，另訴主張解除買賣契
    約，請求陳舜彬將系爭房地所有權回復登記為被告所有，及
    陳舜彬、被告遷讓交還系爭房屋，經臺灣高等法院花蓮分院
    （下稱花蓮高分院）以89年度重上字第11號判決被告勝訴確
    定，被告復另依系爭買賣契約之約定，沒收原告業已交付之
    價金330萬元。詎被告於解約後竟持原告先前作為給付買賣
    價金擔保所開立面額270萬元之本票1紙（下稱系爭本票），
    向本院聲請裁定本票准予強制執行，經本院以88年度票字第
    727號裁定准許確定，被告並執上開裁定為執行名義，向本
    院民事執行處聲請強制執行原告之財產，經本院民事執行處
    以92年度執字第2860號執行事件受理，對原告財產執行結果
    ，被告未受償之債權額經本院核發債權憑證予被告，被告復
    持上開債權憑證為執行名義，向本院民事執行處聲請強制執
    行原告之財產，經本院民事執行處以95年度執字第7461 號
    執行事件受理，並併入95年度執字第4605號執行事件。惟系
    爭本票性質上非屬「已給付之價金」，自不得依系爭買賣契
    約第10條之約定，作為違約沒收之標的，是兩造並無系爭本
    票之債權債務關係存在。
  (二)退步言，縱認系爭本票亦為買賣價金債務，而被視為違約金
    ，然連同原告業已沒收之違約金即已付價金330萬元，共計
    6、7百萬元，核其違約金顯屬過高，依民法第252條之規定
    ，請求酌減為330萬元以下為違約金，則兩造亦無任何債權
    債務存在。為此爰依強制執行法第14條第1項之規定提起債
    務人異議之訴等語。
  (三)並聲明：被告就原告所為本院95年度執字第7461號強制執行
    程序應予撤銷。
二、被告未於言詞辯論期日到場，據其先前具狀就原告主張兩造
    簽定系爭買賣契約，原告業已給付現款330萬元及開立系爭
    本票乙節不爭執，惟以：
  (一)原告第1期應付價款80萬元及第3期應付價款190萬元，合計
    270萬元，原告未依期支付，另簽發系爭本票為給付買賣價
    金方法，惟屆期卻未兌現，則依民法第320條之規定，原告
    應給付而未給付之買賣價金270萬元，於原告依票據關係給
    付系爭本票票款270萬元前，自仍屬存在。復依系爭買賣契
    約第10條（被告誤載為第3條）之約定，原告負有支付買賣
    價金之義務，違反約定時，應將已付之價款，全部由被告無
    條件沒收，是被告依約自得沒收原告交付作為支付買賣價金
    之系爭本票票款。
  (二)系爭不動產買賣價金為1,400萬元，其中600萬元部份，原告
    須以現款支付，剩餘價金800萬元部份，則約定由原告於87
    年4月2日代為全部清償被告向華南銀行花蓮分行之借款800
    萬元（下稱系爭借款），作為價金之抵付，詎料原告僅給付
    現款330萬元，剩餘270萬元雖開立系爭本票為給付方法，卻
    未依約兌現，且亦未依約清償系爭借款，基此，原告所為之
    給付僅佔買賣價金23％左右。況被告因原告未依約清償系爭
    借款而代原告攤還系爭借款之本金、利息及違約金，共計22
    5萬餘元之多，依前開買賣契約第10條（被告誤載為第3條）
    之約定，原告亦應賠償被告因原告違約所受之損害。綜上所
    述，原告依約自應給付系爭本票票款270萬元，是原告主張
    違約金過高應予酌減等情，自屬無據。
  (三)並聲明：原告之訴駁回。
貳、兩造不爭執之事實：
一、被告於87年3月17日與原告簽訂不動產買賣契約，由黃盛林
    代理代為書寫，約定將坐落花蓮縣花蓮市○○段309地號、
    面積1669平方公尺，應有部分一萬分之一四０，連同地上建
    物即建號3641、門牌號碼同市○○○路82號，第1、2層樓房
    ，鋼筋水泥建造房屋，面績173.21平方公尺，所有權全部（
    附屬建物包括4068、3880建號共同使用部分）房屋1棟，以
    1,400萬元出售予原告，指定登記為其子陳舜彬所有。
二、本件買賣價金1,400萬元中之現款600萬元，分四期給付，簽
    約日之87年3月17日日付50萬元，第一期87年3月25日付160
    萬元，第二期稅單核發日起3天內付200萬元，第三期移轉完
    妥核發權狀190萬元，第四期註明銀行借款800萬元由甲方（
    按即原告）清償。
三、本件買賣之價金1,400萬元中之現款600萬元，已由原告支付
    330萬元，尚欠270萬元。
四、兩造所簽立之不動產買賣契約第10條約定，甲方（按即原告
    ）如違約不履行買賣之約定或不依第3條之規定（有關付款
    方式及日期）交付價款時，願將已付價款全部由乙方（按即
    被告）無條件沒收，以補償所受之損失，上揭買賣標的物仍
    由乙方另售他人，甲方不得異議。... 如任何一方違約致對
    方另有損失，違約者之一方尚須另外賠償對方所發生一切損
    失責任。並解除本約，各無異議。
五、被告以原告未依約給付買賣價金，解除契約，另訴請求陳舜
    彬將系爭不動產所有權移轉登記予被告，經本院88年度重訴
    字第54號、花蓮高分院89年度重上字第11號判決被告勝訴確
    定。
六、被告前於88年間執原告所簽發、面額270萬元之本票1紙（按
    即系爭本票），向本院聲請裁定本票准予強制執行，經本院
    於88年8月5日以88年度票字第727號裁定准許強制執行確定
    。又兩造間因上述另案請求所有權移轉登記事件，聲請確定
    訴訟費用額，經本院以89年度聲字第115號裁定原告應負擔
    訴訟費用額70,168元確定。
七、被告執上開88年度票字第727號、89年度聲字第115號裁定為
    執行名義，向本院民事執行處聲請強制執行原告之財產，經
    本院民事執行處以92年度執字第2860號執行事件受理，經對
    原告財產執行結果，被告分配受償700,198元，未受償之債
    權金額3,377,867元則經本院核發95年5月17日花院明92執廉
    2860字第203205號債權憑證予被告。
八、被告復持上開債權憑證為執行名義，向本院民事執行處聲請
    強制執行原告之財產，經本院民事執行處以95年度執字第74
    61號執行事件受理，並併入95年度執字第4605號執行事件。
    上開不爭執之事實，並有本院88年度重訴字第54號民事判決
    、花蓮高分院89年度重上字第11號民事判決、本院88年度票
    字第727號裁定、89年度聲字第115號裁定、95年度執字第74
    61號執行事件卷宗、95年度執字第4605號執行事件卷宗、系
    爭不動產買賣契約等件在卷可稽，經本院採為判決之基礎。
、本院之判斷：
    本件原告主張系爭買賣契約既經被告解除，系爭本票非屬已
    付之價金，被告自不得依買賣契約第10條之約定，將系爭本
    票票款充作已付價金而予以沒收等語，被告則以原告就系爭
    本票票款270萬元未依約兌現前，仍負有給付買賣價金之義
    務，是依買賣契約第10條之約定，被告自得沒收系爭本票票
    款，且被告因原告違約而受有損害，系爭本票自應作為被告
    所受損害之賠償等語資為抗辯。是本件兩造所爭執者，在於
    (一)系爭面額270萬元之本票，究否屬系爭買賣契約第10條約
    定之「已付價金」？如認系爭本票係屬買賣契約第10條約定
    之「已付價金」，而被視為違約金，原告依民法第252條請
    求酌減，有無理由？(二)被告抗辯原告就系爭本票票款270萬
    元未依約兌現前，仍負有給付買賣價金270萬元之義務，原
    告就270萬元之價金給付債務仍未消滅，而有民法第320條規
    定之適用，有無理由？(三)被告因原告違約所受之損害，得否
    以系爭本票作為原告所為之賠償？
一、系爭面額270萬元之本票，究否屬系爭買賣契約第10條約定
    之「已付價金」部分：
  (一)按本票本質上雖係有價證券，惟其本身之功能為利用信用之
    工具，係依賴發票人或票據上簽名人之信用以發行票據，即
    由發票人自己無條件支付與受款人或執票人之票據，故其雖
    具有流通之性質，然其仍屬表彰一定之票據權利，而無法等
    同現金，易言之，本票並非支付證券，或為金錢之其他代替
    物。
  (二)經查：依被告於87年5月16日所寄發之存證信函內容記載：
    「... (6)事經您（按即原告）... 未能以現金給付反而再要
    求同意前幾期自備款部份合計新台幣貳拾佰柒拾萬元正延後
    給付並約定87年5月10日給付同時開立商業本票一張作為付
    款依據... 特此通知依契約之約定您尚欠房屋價款合計壹仟
    壹佰貳拾萬元正未依約定給付請於接到本函壹星期內以現金
    全部付清否則契約第十條約定沒收已付之期款...。」觀之
    （見本院卷第88-94頁），足認被告於87年間已知悉系爭本
    票為買賣價金270萬元之擔保，而非現金之給付，亦即原告
    就買賣價金270萬元之未付價款，並未實際支付金錢或其它
    代替物，而是簽發系爭本票予被告，並約定原告於87年5月
    10日須交付價金270萬元予被告，始得換回系爭本票。據此
    ，原告既然尚未給付所積欠之買賣價金270萬元，則此部份
    之價金即屬未給付價款之列，系爭本票是用以擔保未付價金
    270萬元之用，顯非系爭買賣契約第10條約定之「已付價金
    」，自非在得予沒收充作違約金之約定範圍內。被告辯稱依
    買賣契約第10條之約定，得予以沒收系爭本票票款等語，洵
    非可採。又系爭本票既經本院認定非屬系爭買賣契約第10條
    得予沒收充作違約金之已付價金，自無再予審酌有無民法第
    252條酌減違約金之必要，併此敘明。
二、被告抗辯原告就系爭本票票款270萬元未依約兌現前，仍負
    有給付買賣價金270萬元之義務，原告就270萬元之價金給付
    債務仍未消滅，而有民法第320條規定之適用，有無理由部
    分：
    復按民法第320條「因清償債務而對於債權人負擔新債務者
    ，除當事人另有意思表示外，若新債務不履行時，其舊債務
    仍不消滅」之規定，係指因清償舊債務而對於債權人負擔新
    債務，是其成立係基於債權人與債務人間訂定之契約，易言
    之，以舊債務及所依憑之法律關係存在為前提。然查，系爭
    買賣契約既經被告依法解除（見兩造不爭執事實五），則兩
    造間系爭買賣契約關係業已不存在，依前開說明，被告自不
    得再執該條為抗辯，況被告所指舊債務（即270萬元價金債
    務）原為給付價金債務，於解除契約後，價金債務性質已變
    更為違約金，即無所謂舊債務可言，自無民法第320條規定
    之適用。是被告辯稱本件有民法第320條規定之適用，亦非
    可採。
三、被告因原告違約所受之損害，得否以系爭本票作為原告所為
    之賠償部分：
    查系爭買賣契約第10條後段雖約定「... 如任何一方違約致
    對方另有損失，違約者之一方尚須另外賠償對方所發生一切
    損失責任。」（見兩造不爭執事實四），然此僅係於契約內
    敘明違約之一方對受損之他方負有損害賠償責任，核與同條
    前段約定逕將買方已付價款充作損害賠償額預定之違約金之
    情形有別，被告如主張因原告違約而另行受有損害，應另循
    法律程序請求，以確認被告受損之金額，而非以供作價金擔
    保之系爭本票，逕行認定為原告應負之損害賠償金額，並持
    系爭本票聲請強制執行。
肆、綜上所述，系爭本票僅係供買賣價金270萬元之擔保，並非
    現金之給付，被告於解除系爭買賣契約後，原告即不負支付
    買賣價金270萬元之義務，系爭本票票據關係亦因原因關係
    不存在而失所依附，從而，原告主張系爭本票債權不存在，
    依強制執行法第14條第1項之規定，請求撤銷95年度執字第
    7461號執行事件之執行程序，於法有據，爰判決如主文第1
    項所示。
伍、本件事證已臻為明確，兩造其餘攻擊防禦方法及舉證，核與
    判決結果不生影響，爰不逐一審酌論述，併予敘明。
陸、據上論結，本件原告之訴為有理由，依民事訴訟法第385條
    第1項前段、第78條，判決如主文。
中　　華　　民　　國　　96　　年　　3 　　月　　23　　日
 　　　　　　　臺灣花蓮地方法院民事庭
                   法      官  陳燁真
上列為正本係照原本作成。
如不服本判決，應於送達後20日內，向本院提出上訴狀並表明上
訴理由，如於本判決宣示後送達前提起上訴者，應於判決送達後
20日內補提上訴理由書(須附繕本)。
中　　華　　民　　國　　96　　年　　3 　　月　　23　　日
　　　　　　　　　 法院書記官　唐千惠
